---
title: "Portfólio de R"
author: "Jurandir Ventura"
date: "02/02/2020"
Moved to Github on: "01/06/2020" 
output: R Markdown
  pdf_document: default
  html_document: default
---

```{r setup, include=FALSE}
knitr::opts_chunk$set(echo = TRUE)
```



PORTFÓLIO DE R


1) INTRODUÇÃO

Este R Markdown ("bloco de notas" extremamente avançado do RStudio e outras IDE de R) tem o objetivo de resumir minha experiência pessoal com a linguagem R.

Minha base de conhecimento é predominantemente marcada pelas aulas de R para Inteligência Artificial, no curso de MBA em IA e Machine Learning da FIAP, e que foram ministradas pelo mestre Elthon Manhas de Freitas, entre outubro de 2019 e janeiro de 2020.

Apesar da carga de aula de apenas 28h e adicionadas às horas investidas com trabalhos, pesquisas e exercícios, posso dizer que na jornada de projetos com IA, o R será um companheiro de viagem. Mesmo não sendo um especialista em R, Estatística e Análise Exploratória, o que me alegra é que tenho condições de saber quando usar o R e o que ele pode me ajudar na evolução tecnológica envolvendo engenharia, ciência e análise de DADOS.

Como estou usando um R Markdown, que é basicamente uma formato de arquivo que permite criar análises em R em forma de documentos, relatórios e apresentações, nos próximos parágrafos tentarei colocar instruções gerais e códigos para uso do R na prática.

2) UM POUCO DE HISTÓRIA

O R é uma evolução da linguagem S. O S teve seu início com o desenvolvimento de John Chambers em 1976 e se tornou uma ferramenta reconhecida para finalidades cientíticas, porém não era Open Source e só estava disponível em pacotes comerciais. Então o R, "criado" por Ross Ihaka e Robert Gentleman (olha o porquê do R... :-) ), teve sua primeira publicação em 1993 e tornou-se software livre GNU em 1995.

O R é uma linguagem de programação interpretada e não compilada e os dados ficam em memória. Com isso, para laços e outra funcionalidades é uma linguagem de processamento mais lenta. Muito utilizada em análise exploratória de dados, estatística, matemática e para a finalidade que eu estou mais interessado neste momento, para uso com Inteligência Artificial. Sabendo que todos os outros conceitos são base para entender a IA :-).


3) FERRAMENTAS / IDE

IDE (Integrated Development Environment ou Ambiente de Desenvolvimento Integrado) para uso do R que mais utilizei foi o RStudio.

RStudio: é um software Open Source para uso da linguagem R. Em linhas gerais ele tem 4 áreas principais.
  - Source: Onde criamos os scripts em R, podendo ser o formato R Script, Rmd R Markdown (exatamente como este), entre outros. Os código criados nesta área podem ser executados, assim passa a fazer uso de outros áreas, como o "Console" e o "Environment".
  - Console: é a área onde os códigos são executados, então quando "rodamos" um R Script, basicamente é no console que ele é carregado para execução. É possível também criar um código diretamente nesta área, assim como um prompt de comando do Windows por exemplo. Isto é útil quando queremos ver um resultado ou testar algum código antes de fato criá-lo na área de Source.
  - Environmnent: é a área onde carregamos as variáveis quando executamos um código. Estas variáveis podem ser de vários tipos: como um vetor, uma matriz, uma string, um número, Data frame, entre outros tipos de dados do R. Você também consegue visualizar os valores de tais variáveis.
  - Files/Plots/Packages/Help: É a área onde podemos abrir os arquivos para a área de Source, apresentar gráficos gerados pela Console, Instalar pacotes padrões e customizados do R, além da área de ajuda (Help) do software e suas funções.
  
Abaixo seguem as configurações de aparência que deixei no meu RStudio:


Para mais informações sobre o RStudio e fazer download da instalação, tanto para Windows, Mac ou Linux acesse o site abaixo:
https://rstudio.com/

Existe uma opção de usar o RStudio via Web, sem a necessidade de instalar localmente, pelo endereço abaixo:
https://rstudio.cloud/


4) PACOTES

Existem vários pacotes para R, que trazem funções e bibliotecas para facilitar manipulação de dados, construção de dados, conectividade, interação e visualização, além de várias outras facilidades.

Os pacotes são administrados e disponibilizados pela R Foundation no seguinte endereço:
https://cran.r-project.org/

Neste site também são encontradas outras instalações necessárias para funcionamento do R localmente, como o RTools.

Usando o RStudio, o direcionamento para este diretório da Web é automático, então para instalar pacotes, basta utilizar a instrução 'install.packages(#nome do pacote#)'.

A seguir vamos fazer a instalação de vários pacotes do R. Alguns são utilizados neste Portfólio.


#Pacotes importantes para uso do R:

install.packages('swirl')
install.packages('gridExtra')
install.packages('corrplot')
install.packages('readr')
install.packages('data.table')
install.packages('tidyr')
install.packages('forcats')
install.packages('ggrepel')
install.packages('ggridges')
install.packages('ggExtra')
install.packages('ggforce')
install.packages('viridis')
install.packages('broom')
install.packages('lubridate')
install.packages('timeDate')
install.packages('tseries')
install.packages('forecast')
install.packages('prophet')
install.packages('timetk')
install.packages('geosphere')
install.packages('leaflet')
install.packages('leaflet.extras')
install.packages('dplyr')
install.packages('plotly')
install.packages('plot3D')
install.packages('readxl')
install.packages('fractional')





E abaixo a sequência para carregar os pacotes no ambiente do R, para uso nos códigos que virão a seguir.

```{r}
# Pacotes para visualização
library('ggplot2') # visualisation
library('scales') # visualisation
library('grid') # 
library('gridExtra') # visualisation
library('RColorBrewer') # visualisation
library('corrplot') # visualisation

# Pacotes para manipulação de dados
library('dplyr') # data manipulation
library('readr') # input/output
library('data.table') # data manipulation
library('tibble') # data wrangling
library('tidyr') # data wrangling
library('stringr') # string manipulation
library('forcats') # factor manipulation
library('lazyeval') # data wrangling
library('broom') # data wrangling
library('purrr') # string manipulation
library('readxl') #file manipulation

# Pacotes específicos para visualização
library('ggrepel') # visualisation
library('ggridges') # visualisation
library('ggExtra') # visualisation
library('ggforce') # visualisation
library('viridis') # visualisation

# Pacotes de predição, série temporal
library('lubridate') # date and time
library('timeDate') # date and time
library('tseries') # time series analysis
library('forecast') # time series analysis
library('prophet') # time series analysis
library('timetk') # time series analysis

# Pacotes para mapas e geolocalização
library('geosphere') # geospatial locations
library('leaflet') # maps
library('leaflet.extras') # maps
library('maps') # maps
library('fractional') #fraction operations
```



5) USANDO O R NA PRÁTICA

Bom, uma vez tendo os pacotes instalados, podemos carregá-los a medida da necessidade.

Para iniciar pelo básico do R, vamos mostrar algumas facilidades, como uma simples calculadora.

Falando nisso, eu pelo menos já substituí o excel e a calculadora do Windows para fazer contas no computador, pois você pode ir colocando a expressão diretamente no R e já visualizar a resposta. Veja o exemplo.

Ah, antes disso, você deve ter percebido quando desejo usar a linguagem R, como no caso de instalar os pacotes anterior, acabo usando três crases sequencias e o texto {r}, que é para iniciar um código no R Markdown e para finalizar o código é necessário colocar três crases novamente. Quando estamos na área de código, para incluir comentários, basta colocar um # antes do texto.

Bom, vamos a nossa calculadora no R.

```{r echo=TRUE}
#Os seguintes cálculos podem ser usados diretamente na área do Console ou como um Script na área de Source para verificar os resultados.

1+1 #conta de adição básica

2-1+4-5 #adição e subtração

4*2+15 #multiplicação e adição

10/2-1 #multplicação e subtração

2**9 #potência, neste caso 2 elevado a 9.

sqrt(9) #raiz quadrada

2.5+2.5 #uso de números decimais (usar ponto ao invés da vírgula)

Frac1 <- fractional(x = (3/11) - (3/11)*((23/4)- (23/4)))

Frac1

Frac2 <- fractional(x = (2/4) * (14/3)) # maxConv = 30)

Frac2
```

Também conseguimos usar vários tipos de dados. E à partir daqui será comum usarmos a atribuição de valores e dados a uma determinada variável. No R, diferentes de outras linguagens, é possível criar uma variável e atribuir um valor, sem definir o tipo de dado a receber previamente. A sintaxe de atribuição também tem bastante flexibilidade. Vamos aos exemplos:

```{r echo=TRUE, message=TRUE, results=TRUE}

x <- c(3, 4.5) #atribuindo um vetor de 2 dimensões para a variável x com a função c (que vem de 'Combine')

x #exibindo a variável de 2 dimensões

#outras formas de fazer atribuição no R

y = c(3, 4.5)
c(3, 4.5)->z

#exibir as variáveis na saída do R Markdown:
y
z

```


Abaixo faremos outras atribuições usando outros tipos de dados
```{r}

var_string1 <- 'Olá, Mundo!' #atribuição de uma string. Pode usar aspas duplas também.
var_int1 <- 10L #atribuição de um número inteiro (forçada a letra L, justamente para ficar como inteiro e não como numérico)
var_float1 <- 3.14 #atribuição de um número decimal
var_bool1 <- TRUE #atribuição de uma variável lógica (booleana)
var_matrix1 <- matrix(33, nrow = 5, ncol = 5) #atribuição o valor 33 a uma matrix de 5 linhas e 5 colunas
var_complex1 <- 9.99i #atribuição de um número complexo (o R já entende o i como a componente complexa)
var_vector1 <- c(100, 44, 3.14, TRUE, FALSE, var_matrix1) #atribuindo um vetor, com dados inteiros, booleanos, numéricos e de matriz. Neste caso o R converte a variável em um tipo que seja válido para todas as informações do dados. Neste caso "Numeric".
var_dataframe1 <- mtcars #atribuição de um dado do tipo data.frame (um dos mais utilizados no R)
var_timeseries1 <- AirPassengers #atribuição de um TS (Série Temporal)

#Abaixo é uma função para verificar o tipo de dado na variável.
class(var_string1)
class(var_int1)
class(var_float1)
class(var_bool1)
class(var_matrix1)
class(var_complex1)
class(var_vector1)
class(var_dataframe1)
class(var_timeseries1)
```

Agora podemos brincar um pouco com outras funcionalidades do R, como sequência e outros tipos de dados.

Daqui em diante, tentarei compartilhar os próprios códigos que usei em sala de aula com os comentários nas próprias linhas de código. Caso você tenha dúvida no uso de alguma funcionalidade, me chame no linkedin: www.linkedin.com/in/jurandir-ventura


Uso de sequência no R:

```{r echo=TRUE}

#Fazendo uma sequência de 30 números de 5 a 10:

my_seq<-seq(5,10,length.out = 30)

#exibindo o resultado
my_seq

#verificanco o tamanho da variável
length(my_seq)

#index da sequência criada em my_seq
c<-seq_along(my_seq)

```

```{r echo=TRUE}

#Sequência de pi (constante), até 10
a<-c(pi:10)            

#Sequência de 10 até pi (constante)
b<-c(10:pi)            

#exibindo o resultado
a
b

```

Atribuição ou resultados de outros tipos de dados no R (NA, NaN, Inf, NULL)

```{r echo=TRUE}

#NA e NaN (not a number)
d<-0/0
e<-sqrt(-4)

#Inf e -Inf
f<-19/0
g<--19/0


#NULL (veja que o NULL não aparece na exibição do resultado na variável h)
h<-c(1, NA, NULL, 2)

d
e
f
g
h

```


Aqui faremos o carregamento de um data.frame (mtcars) e faremos algumas manipulações para atribuição de valores (NULL, NA, etc.), além de fazer alguns testes para saber se a variável é do tipo que estamos perguntando.

```{r echo=TRUE}

#carregar o data.frame na variável test.
test<-mtcars

#exibir o valor da coluna hp do data.frame antes de "limpar com NULL"
test$hp


#atribuir o valor NULL para toda a coluna hp
test$hp <- NULL
test2<-test$hp

#exibir a coluna hp com os valores em NULL (veja que não tem nada)
test2

#atribuir o NA para toda a coluna mpg
test$mpg <- NA

var_na<- NA
var_null<- NULL
var_nan<- NaN
var_inf<- Inf
var_minusinf <- -(Inf)

vector1<-c(var_na, var_null, var_nan, var_inf, var_minusinf)

#testes para saber se o tipo do dado é exatamente o que perguntamos. Veja que o teste verifica cada dimensão do vetor.
is.na(vector1)
is.nan(vector1)
is.null(vector1)
is.infinite(vector1)
is.finite(vector1)
is.null(var_null)
is.na(var_null)
```


Agora começaremos a entrar na manipulação de dados, fazendo filtros de conjuntos e subconjuntos.

```{r echo=TRUE}
# Filtrando conjuntos/subconjuntos

test<-mtcars

mtcars[2, 5] #filtrar o valor da linha 2 e coluna 5
mtcars[2:4, 5] #filtrar o valor entre as linhas 2 e 4 coluna 5
mtcars[2:4, 5, drop=F]#filtrar o valor entre as linhas 2 e 4 coluna 5, mantendo os labels
mtcars[2:4, 5:7] #filtrar conjuntos entre as linhas 2 a 4 e colunas 5 a 7
mtcars[8:9, c(1,2,4)] #filrar conjuntos entre linhas 8 a 9 e colunas 1, 2 e 4
mtcars[2:4, c("mpg", "wt")]#filtrar conjuntos entre linhas 2 a 4 e colunas de nome 'mpg' e 'wt'

# Filtrar em todas as colunas valores de mpg >= 15

#opcao 1
Filtro_bool<-mtcars$mpg >= 15
Busca1<-mtcars[Filtro_bool,]

#opcao 2
Busca2<-mtcars[mtcars$mpg >= 15, ]


```


Agora vamos verificar como manipular data e hora no R. Primeiramente usando a biblioteca padrão do R.

```{r}

#Experimento com data e hora

dia_texto <- "28/09/2017 T 18:51:30"
dia_date <- as.Date(dia_texto,format="%d/%m/%Y T %H:%M:%S",tz="America/Sao_Paulo")
dia.time1 <- as.POSIXct(dia_texto,format="%d/%m/%Y T %H:%M:%S",tz="America/Sao_Paulo")
dia.time2 <- as.POSIXlt(dia_texto,format="%d/%m/%Y T %H:%M:%S",tz="America/Sao_Paulo")
dia_date
dia.time1
dia.time2
unclass(dia_date)
unclass(dia.time1)
unclass(dia.time2)

```

Pausa para a hora da dica. Muitas vezes para manipular hora no R você vai precisar definir o time zone, então abaixo uma linha de código possível de se utilizar nestes momentos, definindo o horário de São Paulo neste caso.
```{r}
Test1<-0
as.POSIXlt.POSIXct(Test1, tz = "America/Sao_Paulo")
```


Bom, com a dica dada, vamos agora fazer algo mais profissional com data e hora, usando o pacote lubridate.

```{r}
# Usando a bibliota lubridate (várias funcoes prontas)
library(lubridate)

ymd("20191128")
ymd("2019.11.28")

#exercicio lubridate

duracao<-duration(260)

duracao2<-duration(260) / 60


duracao3_dia<- duration(1, units="days")
duracao4_dia<- duracao3_dia - duration(60, units="minutes")

duracao3a_dia<- ddays(1)
duracao4a_dia<-duracao3a_dia - dminutes(60)
```


Agora um exercício interessante: calcular o dia que cairá a black friday. Esta data é possível calcular, tendo a informação de que ela cai na quarta sexta-feira do mês de novembro. 

Veja essa manipulação na prática.

```{r}
# Calculo do dia da Black Friday 2018, 2019, 2020, 2021 e 2022

dia1.nov<- ymd(20181101)
dia1.nov<- c(dia1.nov, dia1.nov + years(1), dia1.nov + years(2), dia1.nov + years(3), dia1.nov + years(4))

dia1.nov

dias.Quinta.nov <- dia1.nov + 5 - wday(dia1.nov)
dias.Quinta.nov

dias.Quinta.nov[month(dias.Quinta.nov) < 11] <- dias.Quinta.nov[month(dias.Quinta.nov) < 11] + dweeks(1)

# exibição dos dias da black friday de 2018 a 2022
dias.Quinta.nov

dia.black.friday <-dias.Quinta.nov + dweeks(3) + ddays(1)
dia.black.friday

#Validacao que todos os dias calculados sao sexta-feiras
wday(dia.black.friday, label = TRUE)

```

Neste tópico vamos mostrar alguns exemplos de manipulação de matrizes. E também converter um Data.frame para uma matriz.

```{r}

#Primeiro vamos atribuir alguns valores às variáveis a seguir:

a<- c(336634, 19830211, 830, 297982, 3802)
b<- a * 2
c<- b / 3
d<- c + a**2
e<- sqrt(d)
ai<-a
ai<-ai[5:1]


#Agora vamos criar as matrizes
M1<- matrix(c(a,b,c,d,e,ai),nrow=6, ncol=5, byrow = TRUE)
M2<- matrix(c(a,b,c,d,e,ai),nrow=5, ncol=6, byrow = FALSE)
M1
M2

#Fazer a multiplicação de todos os elementos da matriz pelo valor 0.1
M3<-M1*0.1
M3

# verificando o tipo de dado na variável attitude (já carregada no R como padrão)
class(attitude)

# tamanho dimensional da variável
dim(attitude)

#atribuindo 
M4<-as.matrix(attitude[1:5, 2:7])

#Multiplicacao caso 1 (elemento por elemento)
M5<-M1 * M3
M6<-M3 * M1 

#Multiplicacao de Matrix A(la, ca) x B(lb, cb) = C(lc, cc)
M7<- M1 %*% M4
M8<- M4 %*% M1

#Comparando se são iguais
M5 == M6 #tudo igual (TRUE)
#M7 == M8 #matrizes direrentes / non-conformable para comparação

```


Aqui vamos colocar nomes para linhas de uma matrix. E para relembrar as aulas da professora Vera Marsson (espero não ter errado seu sobrenome "fessora"), vamos colocar o conceito de matrix identidade no final do código.
```{r}

coeficientes <- matrix(c(50, 0.05, -25.79), ncol = 1)
rownames(coeficientes) <- c("beta01", "beta02", "beta03")

clientes<- matrix(c(1, 10000, 1,
                    1, 12000, 1,
                    1, 8000, 0), ncol=3, nrow=3, byrow=T)
rownames(clientes)<- c("Pedro", "Ana", "João")

coeficientes
clientes

var.independente<-clientes %*% coeficientes

#matrix identidade (diagonal de valor 1) / A %*% A-1 = I (identidade)

diag(1, nrow = 5)
```


Agora entraremos no tópico de amostras, para já começar a pensar em uso mais específico de estatística.

```{r}
#Amostras e simulações

set.seed(1) # (x) define a amostra aleatória sempre na mesma sequência de acordo com a arquitetura. Assim é possível ter os mesmo resultados. Útil para comparar resultados feitos por pessoas e máquinas diferentes.

#carrega cada letra da palavra triangulos
amostra = c( "T", "R", "I", "A", "N", "G", "U", "L", "O", "S")

#Faz a amostragem, mas sem repetir elemento da amostra
sample(x = amostra, replace = FALSE)

#Faz a amostragem, podendo repetir elemento da amostra, pois ele volta para a "população"
sample(x = amostra, replace = TRUE)

#Faz a amostragem de 5 elementos
sample(x = amostra, size = 5)

#Faz a amostragem de 5 elementos, podendo repetir com uma probabilidade maior (5 vezes) de acontecer a 3a. e última letra. Neste caso definimos a probabilidade de 1 para as demais letras.
sample(x = amostra, size = 10, replace = TRUE,
prob = c(1, 1, 5, 1, 1, 1, 1, 1, 1, 5))
```


Aqui continuamos com a manipulação de dados e amostras. É importante comentar que a função summary é extremamente útil para visualizar os dados de uma amostra, pois já traz o resumo estatístico, tais como: média, mediana, valor mínimo, valor máximo, 1o. quartil, etc.

```{r echo=TRUE}

#Amostra de base de dados data.frame "airquality"

set.seed(3)
airquality
dim(airquality) # verifica o tamanho do data.frame.
summary(airquality) #função muito útil de visualização estatística

#10 primeiros
head(airquality, n= 10)

#10 aleatórios
S1<-head(sample(x = airquality, replace = TRUE), n= 10)
# faz sorteio das colunas, mas não das linhas
S1

S2<-airquality[runif(10, 1, 153),]
# agora faz o aleatorio das linhas, com colunas fixas
S2

S3<-airquality[sample(row.names(airquality), 10),]
# outra forma de fazer o aleatorio das linhas, com colunas fixas

S4<-sample_n(airquality, 10)
# outra forma
S4


linhas.idx<-seq_len(nrow(airquality)) #cria a sequência com o número de linhas do airquality
linhas.idx

# mais uma forma de se fazer a amostra
linhas.sample<- sample(linhas.idx, 10)
S5<-airquality[linhas.sample,]
S5
```

Agora começamos a fazer distriuição de dados e assim podemos pensar em plotar alguns gráficos para visualizar correlações e o início do conceito de regressão linear.

```{r echo=TRUE}
#simulações
rm(list=ls())
set.seed(19)

valor.x<-rnorm(100, 0, 1)
valor.E<-rnorm(100,0,2)
Beta.0<-rep(0.5,100)
Beta.1<-rep(2.0,100)

valor.y<-Beta.0 + Beta.1*valor.x + valor.E

plot(x = valor.x, y = valor.y)
#plot_ly(x = valor.x, y = valor.y, type = "scatter")
#segmento.reta<-plot_ly(x = valor.x, y = valor.y, type = "scatter")

#adicionando um segmento de reta simples (não é regressão ainda)
#add_segments(segmento.reta,x=-2.5, xend = 2.9, y = -6, yend = 8.2)

#fazendo com regressão
regressao <- lm (formula = x ~ y,
                 data = data.frame(x=valor.x, y=valor.y))
```


Agora para os apaixonados por linguagem de programação e os famosos IF THEN ELSE, vamos mostrar um pouco das sintaxes de laços em R e já implementar o conceito de função, pois é onde utilizamos os laços de forma mais prática.

```{r echo=TRUE}
# O primeiro exemplo de laço é usando FOR.

#Para isso, vamos usar o dado AirPassenges (já carregado no R)

rm(list=ls())

class(AirPassengers) #é um TimeSeries (TS)

#Opcao 1
Count1<-0
Result1<-c()

for (i in AirPassengers){
  Count1<-Count1 + i
  Result1<- c(Result1, Count1)
  print(paste(i, Count1))
}
View(Result1)


#Opcao 2

Count2<-AirPassengers[1]
for (i in 2:144){
  Count2[i]<- Count2[i-1] + AirPassengers[i]
}
View(Count2)

```

As funções tem uma sintaxe simples de implementação, pois basta atribuir da seguinte forma:

Nome_da_funcao <- function(argument1, argument2, argumentn){
  código da função
  return (aqui você coloca o que quer como saída da função)
}

Veja alguns exemplos e agora sim usaremos IF :-).

```{r echo=TRUE}


# Teste de função 1 (usando pronta)
FuncFatorial<-function(N){
  
  OutFactorial<-factorial(x = N)
  
return(OutFactorial)
}


Test<-FuncFatorial(3)
Test


# Teste de função 2 (Fatorial caseiro)
FuncFatorial1<-function(N){
  if (N<0) {
    stop("Não permitido número negativo")
  } else {
    aux<-1
    while (N >= 1){
      aux<-aux*N
      N<-N-1
    }
  }
  return(aux)
}

FuncFatorial1(5)

#Função de inversão opção 1
FuncInvert1<-function(N){
  N[length(N):1]
    }

FuncInvert1(2:15)

#Função de inversão opção 2
FuncInvert2<-function(N){
    r<-c()
    for (j in seq_along(N)){
      r<-c(N[j],r)
    }
    return(r)
  }

FuncInvert2(2:15)

  LoopAcc<-function(Vector1){
    Count1<-0 #quando for somatória de inteiro, não usar c()
    Result1<-c()
    for (i in Vector1){
      Count1<-Count1 + i
      Result1<- c(Result1, Count1)
    }
    return(Result1)
  }

  debugonce(LoopAcc)
  #Testes da função, com opção de debug.
  LoopAcc(2:4)
  
```

Abaixo mostramos mais algumas funções para environment e que podem ser úteis em algum momento, em especial se você usa o R em um ambiente de produção.

```{r}

#Exemplos de funções de environment
  e1 = new.env()
  assign("var1", 1, envir = e1 )
  get("var1", envir = e1)
  exists("var1", envir = e1)
  rm("var1", envir = e1)
  exists("var1", envir = e1)
  rm(e1)
  
  globalenv()
  .GlobalEnv
  environment()  
```


Agora podemos usar funções para outras finalidades, como manipulação de arquivos, conforme algumas linhas de código abaixo.

```{r echo=TRUE}
#diretórios
  
#aqui verificamos qual é o diretório de trabalho que o R usa. Assim quando usamos arquivos, seja para salvar ou abrir, usamos este diretório como "Default".
  setwd("C:/Users/BRJUVEN1/iCloudDrive/MBA_Pós/FIAP/IA e Machine Learning/04 IA com R/Trabalhos/Portfolio")
  getwd()

#Podemos mudar o diretório de trabalho, com a função abaixo:

#setwd("C:/Users/logonrmlocal/data")

#Deixei comentado com #, só pra não mudar nada neste momento. Mas fica a dica.


#Aqui criamos a pasta JVdata no diretório de trabalho, caso não exista.

  if(!file.exists('JVdata')){
    dir.create('JVdata')
  }

  
  file.url = 'https://storage.googleapis.com/ds-publico/IE1-04.xlsx'
  file.local = file.path('./JVdata', basename(file.url))
  download.file(url = file.url, destfile = file.local , mode='wb')
    
  
  #Usando Função para baixar arquivo
  
  DownloadFromWeb<-function(URLAux){
    if(!file.exists('JVdata')){
      dir.create('JVdata')
    }
    file.local <- file.path('./JVdata', basename(URLAux))
    download.file(url = URLAux, destfile = file.local , mode='wb')
  }
  
  DownloadFromWeb('https://storage.googleapis.com/ds-publico/Copas.csv')
  
  DownloadFromWeb('https://storage.googleapis.com/ds-publico/Copas-Partidas.csv')
  
  DownloadFromWeb('https://storage.googleapis.com/ds-publico/Copas-Jogadores.csv')
  
  #Funções para ler tabela
  
  library(readr)
  read.table(file = 'Copas.csv', sep=',',header = TRUE)

  
  #Funções para ler tabela. Código gerado pelo Import DataSet... (Opção em Files, selecionando direto o arquivo)
  library(readr)
  Copas_Jogadores <- read_csv("Copas-Jogadores.csv")
  View(Copas_Jogadores)

  Copas_Partidas <- read_csv("Copas-Partidas.csv")
  View(Copas_Partidas)
  
  
  #Funções específicas para Excel
  library(readxl)
  #read_excel()  
  
  DownloadFromWeb('https://storage.googleapis.com/ds-publico/cameras.baltimore.xlsx')
  
  library(readxl)
  getwd()
  cameras_baltimore <- read_excel("cameras.baltimore.xlsx")
  View(cameras_baltimore)
  
  #Aqui usamos algumas funções para manipular informações dos arquivos. Como máximo e mínimo.
  View(Norte<-cameras_baltimore[which.max(cameras_baltimore$Lat),])
  View(Sul<-cameras_baltimore[which.min(cameras_baltimore$Lat),])
  View(Leste<-cameras_baltimore[which.max(cameras_baltimore$Long),])
  View(Oeste<-cameras_baltimore[which.min(cameras_baltimore$Long),])
  
  #Lendo um arquivo de imagem do tipo jpg.
  read_file('R Logo.jpg')
  
```


Um operador muito comum de uso no R é o PIPE, que facilita a visualização do código. Veja alguns exemplos.

```{r}

#Pipe - Usado para mover resultados de funções para outras em cadeia
#melhora a visualização do código em relação a outras linguagens

head(starwars)
starwars %>% head(.)
10 %>% head(starwars, .)
starwars %>% head(., 10)
starwars %>% head(10)

#outro exemplo de pipe
starwars %>%
  filter(species == "Droid")

#exemplo já direcionando o resultado para a função View()
starwars %>%
  filter(species == "Droid") %>%
  View()


#Pipe para fazer Agregação
  
  starwars %>%
    group_by(species) %>%
    summarise(
      j = n(),
      mass = mean(mass, na.rm = TRUE)
    ) %>%
    filter(j > 1)

```


Já vimos alguns gráficos anteriormente, mas agora vamos dedicar um tempo maior para eles. Veja abaixo alguns códigos de exemplos para manipulação de dados e geração de gráficos.

```{r}
# Fazendo gráficos

#Ajustando o TimeZone para trabalhar com horário

x = -10:10
plot(x=x,y=x**2,main='Parábola')

plot(x=x,y=x**2,main='Parábola', type = 'l')

plot(x=x,y=x**2,main='Parábola', type = 'p')

plot(x=x,y=x**2,main='Parábola', type = 'b')

plot(x=x,y=x**2,main='Parábola', type = 'o')

plot(x=x,y=x**2,main='Parábola', type = 'h')

plot(x=x,y=x**2,main='Parábola', type = 's')


head(cars)
summary(cars)

plot(x=cars$speed, y = cars$dist)
plot(cars$speed, cars$dist)
plot(cars)


airquality %>% 
  #  filter(Month == 5) %>%
  select(Wind, Ozone) %>%
  lm(Ozone ~ Wind, data=.)->regressao
regressao
abline(regressao, col="red")


#fazendo linha de regressão na mão, sem o abline

xi = 0
yi = regressao$coefficients["(Intercept)"] + regressao$coefficients[2]*xi


xf = 18
yf = regressao$coefficients["(Intercept)"] + regressao$coefficients[2]*xf

lines(x = c(xi, xf), y=c(yi, yf), col="blue")

predict(regressao, newdata = data.frame(Wind=c(0,13,18)))

predict(regressao, newdata = data.frame(Wind=c(0:10)))


# Usando o plot_ly
#Monta o gráfico e armazena em p
library(plotly)
plot_ly(data = airquality,
        x = ~Wind, y = ~Ozone,
        text = ~paste0(Day, '/', Month),
        type = 'scatter', mode ='markers') -> p
#Exibe p
print( p )
#?plotly

add_segments(p, x=xi, xend = xf, y=yi, yend = yf, color=I("blue"))

```

Este portfólio não tem o objetivo de torná-lo um especialista, mas espero que tenha conseguido aprender algo até o momento.

Para facilitar o uso do R, recomendo fortemente a fazer os exercícios interativos de R, usando o próprio R Studio, são 13 temas que vão reforçar os tópicos que mencionei neste documento. Abaixo vou colocar as linhas de códigos para realizar o exercício. Caso você não tenha rodado todo o R Markdown, então coloquei algumas linhas adicionais, que já foram usadas em tópicos anteriores, mas creio que funcionará no seu computador.

No final você pode direcionar sua conclusão para uma página WEB, caso seja aluno da FIAP, turma 11IA. Esta é uma funcionalidade sensacional que o mestre ELTHON implementou.

Tive a felicidade de poder fazer os 13 tópicos de exercícios e com certeza eles me ajudaram bastante a desenvolver este documento.


```{r}

#Set TimeZone
Test1<-0
as.POSIXlt.POSIXct(Test1, tz = "America/Sao_Paulo")


# Instala pacote swirl
install.packages("swirl")
library(swirl)


# Instala curso
library(swirl)
uninstall_course('Aprenda_R_no_R')
install_course_github('elthonf','Aprenda_R_no_R')

# Inicia os cursos interativos
swirl()
```


```{r}
# Inicia os cursos interativos para novas sessões
library(swirl)
select_language(language = 'portuguese')
swirl()


# Outros comandos
library(swirl)
bye()
info()
Sys.setlocale("LC_ALL", 'en_US.UTF-8')

```

6) TRABALHO DE ANÁLISE EXPLORATÓRIA
Como parte da conclusão do curso de R, fiz um estudo com a parceria de 3 colegas da classe, sobre a análise exploratória de dados e coloco aqui o link para download da apresentação. Agredeço ao Fabio, Thiago e José Raimundo por compartilharem seus conhecimentos neste trabalho e deixo o crédito a eles.

https://drive.google.com/drive/folders/1frXTDapAi-yfWjGdxzdvB3iB8ZkUSm4P?usp=sharing

7) OUTRAS INFORMAÇÕES
Como curiosidade e para testar meus conhecimentos fiz um avaliação no Linkedin para R. É bem interessante, pois são diversar perguntas com alternativas e muito bom para se auto-avaliar. Infelizmente não passei quando eu fiz, pois ainda nem tinha começado este portfólio e as aulas ainda estavam na metade. Poderei fazer um novo teste daqui a 3 meses (meados de março de 2020), assim tentarei atualizar esta informação aqui, caso eu tenha atingido os 70% exigidos pelo Linkedin :-). Caso você tenha lido todo o portfólio, creio que poderá fazer o teste.


8) SITES IMPORTANTES

CRAN – Manuais oficiais
http://cran.r-project.org

Uma introdução ao R
http://cran.r-project.org/doc/manuals/r-release/R-intro.html

R Data Import/Export
http://cran.r-project.org/doc/manuals/r-release/R-data.html

Writing R Extensions: Como escrever e organizar pacotes R
http://cran.r-project.org/doc/manuals/r-release/R-exts.html

R Installation and Administration: Como compilar o R a partir do Código fonte
http://cran.r-project.org/doc/manuals/r-release/R-admin.html

R Internals: Manuais da estrutura de baixo nível para desenvolvedores R e membros do “R Core”
http://cran.r-project.org/doc/manuals/r-release/R-ints.html

Definição da linguagem R: Documentos para desenvolvedores
http://cran.r-project.org/doc/manuals/r-release/R-lang.html

9) LITERATURA RECOMENDADA

Título: Como Mentir com Estatística
Autor: Darrell Huff


10) BIBLIOGRAFIA

- Material didático das aulas de R para Inteligência Artificial do professor e mestre Elthon Manhas de Freitas.
- CRAN e Help do RStudio.